【裁判字號】    99,易,337
【裁判日期】    990525
【裁判案由】    重利
【裁判全文】
臺灣臺中地方法院刑事判決               99年度易字第337號
聲  請  人  臺灣臺中地方法院檢察署檢察官
被      告  乙○○
選任辯護人  胡宗賢律師
上列被告因重利案件，經檢察官聲請以簡易判決處刑（聲請案號
98年度偵字第23074號、第28400號），本院臺中簡易庭認為不宜
以簡易判決處刑（本院原案號：99年度中簡字第112號），改依
通常程序審理，判決如下：
    主    文
乙○○共同犯重利罪，處拘役貳拾日，如易科罰金，以新台幣壹
仟元折算壹日。又共同犯重利罪，處拘役貳拾日，如易科罰金，
以新臺幣壹仟元折算壹日。應執行拘役參拾日，如易科罰金，以
新臺幣壹仟元折算壹日。
扣案如附表所示之物均沒收。
    犯罪事實
一、乙○○為臺中市○區○○○街127號「台中無線計程車行」
    站長，丙○○（本院另改以簡易判決處刑行審結）為該計程
    車行司機。丙○○分別基於重利犯意，自民國98年7月17日
    起，在臺中市○區○○○街127號「台中無線計程車行」，
    利用計程車司機經濟困窘，製發印有「司機日日會、000000
    0000」字樣之打火機，以俗稱「司機日日會」借貸方式，為
    下列重利行為：
（一）丙○○明知丁○○急需借款繳納修車費，即乘其急迫，於
      98年7月14日，在上址貸與新臺幣（下同）1萬元予丁○○
      ，並由丁○○簽發票號為740712號、面額1萬元之本票供
      擔保，約定利息為每3日清償本利1200元，分10次清償本
      利，合計本利為1萬2000元，年利率為百分之230，而取得
      與原本顯不相當之重利。98年7月20日，復在上址趁丁○○急迫，貸與1萬元予丁○○，並由丁○○簽發票號為477
      117號、面額1萬元之本票供擔保，約定利息為每10日為1
      期，每期利息為1000元，年利率為百分之360，而取得與
      原本顯不相當之重利。98年7月28日，又在上址趁丁○○
      急迫，貸與1萬元予丁○○，並由丁○○簽發票號為47712
      1號、面額1萬元之本票供擔保，約定利息為每10日為1期
      ，每期利息為1000元，年利率為百分之360，而取得與原
      本顯不相當之重利。
（二）丙○○於98年7月31日，在上址趁甲○○急迫，貸與1萬元
      予甲○○，並由甲○○簽發票號為477120號、面額1萬元
      之本票供擔保，約定利息為每3日清償本利1200元，分10
      次清償本利，合計本利為1萬2000元，年利率為百分之230
      ，而取得與原本顯不相當之重利。
二、乙○○則明知丙○○為上開重利行為，竟基於協助丙○○遂
    行上開重利行為之故意，除協助丙○○製作放款紀錄電子檔
    外，並於98年8月15日至19日間丙○○因另案羈押於臺灣士
    林看守所時，分別代丙○○收取丁○○之借款利息2000元及
    甲○○之借款利息1200元，而與丙○○共同實施重利之部分
    行為。
三、嗣於98年9月17日17時許，為警持搜索票在上址執行搜索查
    獲，並扣得如附表所示之物。
四、案經臺中市警察局第二分局報告臺灣臺中地方法院檢察署檢
    察官偵查起訴。
    理    由
一、按被告以外之人（包括證人、鑑定人、告訴人、被害人及共
    同被告等）於審判外之陳述雖不符刑事訴訟法第159條之1至
    之4等4條之規定，而經當事人於審判程序同意作為證據，法
    院審酌該言詞陳述或書面陳述作成時之情況，認為適當者，
    亦得為證據；當事人、代理人或辯護人於法院調查證據時，
    知有刑事訴訟法第159條第1項不得為證據之情形，而未於言
    詞辯論終結前聲明異議者，視為有前項之同意，同法第159
    條之5定有明文。立法意旨在於傳聞證據未經當事人之反對
    詰問予以核實，原則上先予排除。惟若當事人已放棄反對詰
    問權，於審判程序中表明同意該等傳聞證據可作為證據；或
    於言詞辯論終結前未聲明異議，基於尊重當事人對傳聞證據
    之處分權，及證據資料愈豐富，愈有助於真實發見之理念，
    且強化言詞辯論主義，使訴訟程序得以順暢進行，上開傳聞
    證據亦均具有證據能力。本件證人丁○○、甲○○之警訊筆
    錄，其性質雖屬傳聞證據，惟查無符合同法第159條之1至之
    4 等前4條之情形，其所為之上開警詢筆錄內容，業經本院
    審理時予以提示並告以要旨，且經檢察官、被告及辯護人表
    示意見，當事人已知上述筆錄乃傳聞證據，且未於言詞辯論
    終結前對該筆錄內容聲明異議，依上開規定，是其於警詢中
    之證言已擬制同意其有證據能力，本院審酌上開筆錄作成時
    ，較無人情施壓或干擾，亦無不當取供之情形，認為以之作
    為本案之證據亦屬適當，是其於警詢中之證言自具有證據能
    力。
二、訊據被告乙○○固不否認其為臺中市○區○○○街127號「
    台中無線計程車行」站長，而丙○○為該計程車行司機。並
    曾協助丙○○製作關於放款之電腦紀錄，及98年8月15日至
    19日間，丙○○因另案羈押於臺灣士林看守所時，分別代丙○○收取丁○○、甲○○之借款利息等情。惟矢口否認有與
    丙○○共犯重利行為，並辯稱：不知道丙○○經營重利行為
    ，只是單純協助丙○○製作電腦紀錄，丙○○遭羈押期間，
    是基於站長情誼，代站內司機收取轉交給丙○○的錢，並非
    與丙○○共同經營重利云云。
三、本件被告乙○○並不否認知道丙○○借款給司機之事實，亦
    不否認曾協助丙○○製作扣案之電腦資料，且於丙○○遭羈
    押期間，曾向甲○○、丁○○收取過2人應交給丙○○之金
    錢，然以不知道丙○○經營重利云云置辯。因此，本件首須
    審究，被告是否知情丙○○經營重利，經查：
（一）被告乙○○於警訊中陳稱：「丙○○約於98年7、8月間開
      始經營日仔會或信貸。由丙○○獨資。『日仔會』就是借
      新臺幣1萬元每3天還本息1200元還10次，剛好12000元，
      月利率20％。『信貸』，每1萬元10天繳1000元利息（不
      含還本金），月利率30％。約有12人跟丙○○借日仔會或
      信貸」（警卷第17頁）。顯然被告清楚的知道丙○○經營
      借貸金錢之種類與利息計算方式，並知曉計程車站內人員
      ，有多人向丙○○借款之情形。而乙○○於偵查中亦稱：
      「此段期間丙○○被士林法院傳過來，說半路被警方查獲
      ，他有拜託我幫他代收本息」、「（問：是否知道人家繳
      的錢是丙○○放重利的本息？）答：知道。有時候是司機
      沒有跑出這麼多站費，繳不出站費才向丙○○借錢」（偵
      查卷第12頁）等情，對於站內司機何以須向丙○○以重利
      借取金錢之理由，亦陳述明確。是以，被告於本院審理中
      翻異前供，改稱毫不知情丙○○經營重利云云，顯係卸責
      之詞，無可採信。
（二）再者，被告以丙○○之電腦為丙○○製作之放款電子檔紀
      錄，其電子檔內容包括帳冊分帳資料、借款人聯絡人資料
      、收帳對帳單、借款人提供之擔保品照片等，其中收款對
      帳單檔案之表單內容，包括「編號」、「拍碼」、單位」
      、「支」、「借款日期」、「還款日期（一）」、「還款
      日期（二）」、「還款日期（三）」、「還款日期（四）
      」、「還款日期（五）」等等項目，對於借款之對象、金
      額、還款日期等相關事項鉅細靡遺，被告實難諉為絲毫不
      知丙○○之借款係經營重利之行為。
（三）而證人甲○○、丁○○於警訊及本院審理中，均說明因為
      丙○○遭羈押不在，將應繳交給丙○○之利息，交給乙○○等情。且被告亦不否認曾因丙○○遭羈押，而收取甲○○、丁○○應交給丙○○之金錢一節。是被告明知丙○○
      經營重利放款，卻代為收取借款人利息，應可認定。此外
      復有扣案如附表所示之物可為佐證，被告犯行應可認定。
四、核被告乙○○所為，係犯刑法第344條之重利罪。而其明知
    丙○○經營重利犯行，竟協助丙○○製作電子檔資料，該行
    為本屬重利構成要件以外之行為，僅構成幫助犯，然因其嗣
    後代丙○○收受甲○○、丁○○利息之行為，係重利構成要
    件之行為，已該當於重利罪之構成要件，其幫助行為自應為
    正犯行為所吸收，不另論罪。而其代丙○○收受甲○○、丁○○之利息，此部分與丙○○有犯意聯絡及行為分擔，應為
    共同正犯。而丙○○借款給丁○○並收取重利之次數雖有3
    次，但丁○○交給被告乙○○利息之情形，卻僅有1次，且
    據丁○○於本院審理中證述，其3次借款之金額均尚未清償
    完畢，是本院亦無從認定，丁○○所交付給乙○○之利息，
    究竟屬於何次，然被告乙○○既僅自丁○○處收受1次金錢
    ，則此部分應僅構成1次犯罪行為。又其向甲○○、丁○○
    各收取1次利息之行為，犯意各別，行為互殊，應分論併罰
    。爰審酌被告無任何犯罪前科，素行良好，此有臺灣高等法
    院被告前案紀錄表在卷可稽，其並非為謀不法利益而與丙○○共同經營重利，僅係因一時失慮，協助丙○○遂行重利行
    為，並於丙○○遭羈押期間，代為收取甲○○、丁○○2 人
    之利息，致觸犯法典，所涉情節非重，然反覆供詞，態度非
    佳等一切情狀，認公訴檢察官所求處之有期徒刑4月尚屬過
    重，應分別以主文所示之刑為適當，並定其應執行之刑，及
    易科罰金之折算標準。扣案如附表所示之物為共同被告丙○○所有，並為遂行本件或供預備（空白工商本票部分）犯罪
    所用之物，應依刑法第38條第1項第2款規定沒收之，至附表
    以外之扣案物品，其中筆記型電腦部分，雖有被告丙○○經
    營重利之電子檔案存於內，然本院認為與本件犯罪無直接關
    連性，以不沒收為適當。而除此之外其他物品，均與本件犯
    罪無關，自不能宣告沒收。
據上論斷，應依刑事訴訟法第299條第1項前段、第452 條，刑法
第28條、第344條、第41條第1項前段、第38條第1項第2款、第51
條第6款，刑法施行法第1條之1第1項、第2項前段，判決如主文
。
中    華    民    國    99    年    5     月    25    日
                  刑事第八庭    法  官  劉國賓
以上正本證明與原本無異。
如不服本判決應於收受判決後10日內向本院提出上訴書狀，並應
敘述具體理由；其未敘述上訴理由者，應於上訴期間屆滿後20日
內向本院補提理由書（均須按他造當事人之人數附繕本）「切勿
逕送上級法院」。
                                書記官  張隆成
中    華    民    國    99    年    5     月    25    日
附表：
一、丙○○持有之票號740712、477121、477120 號本票各1紙。
二、丙○○所有之帳冊1本、借貸憑證卡2張、借款人證件影本9
    張、空白工商本票1本。
三、印有丙○○行動電話之司機日日會打火機1支。
附錄論罪科刑法條
中華民國刑法第344條
（重利罪）
乘他人急迫、輕率或無經驗貸以金錢或其他物品，而取得與原本
顯不相當之重利者，處1年以下有期徒刑、拘役或科或併科1千元
以下罰金。

司法院資訊處製作；財團法人民間司法改革基金會備份。
